---
title: "1. Introducción a rpisco: Acceso al Ecosistema PISCO"
output: rmarkdown::html_vignette
vignette: >
  %\VignetteIndexEntry{1. Introducción a rpisco: Acceso al Ecosistema PISCO}
  %\VignetteEngine{knitr::rmarkdown}
  %\VignetteEncoding{UTF-8}
---

```{r, include = FALSE}
knitr::opts_chunk$set(
  collapse = TRUE,
  comment = "#>",
  fig.width = 7,
  fig.height = 4.5,
  fig.align = "center"
)
```

## Introducción

El paquete **`rpisco`** proporciona una interfaz moderna, reproducible y eficiente para acceder, descargar, procesar y validar el conjunto completo de datos grillados climáticos e hidrológicos **PISCO** (*Peruvian Interpolated data of the SENAMHI's Climatological and hydrological Observations*), desarrollados por la Dirección de Hidrología y la Dirección de Meteorología del **SENAMHI** (Servicio Nacional de Meteorología e Hidrología del Perú) junto a instituciones colaboradoras.

```{r setup}
library(rpisco)
library(tibble)
```

---

## 1. Exploración del Catálogo de Productos PISCO

La función `pisco_catalog()` permite consultar en cualquier momento los metadatos completos de toda la familia de productos PISCO disponibles en repositorios oficiales (Figshare y HydroShare):

```{r catalog-all}
# Catálogo completo (14 datasets)
cat_all <- pisco_catalog(variable = "all")
cat_all[, c("dataset", "product", "variable", "resolution", "period", "source")]
```

### Filtrado por Familias Climáticas e Hidrológicas

Es posible filtrar el catálogo por dominio o variable de interés mediante el parámetro `variable`:

```{r catalog-filtered}
# 1. Grillas de precipitación (PISCOp v3.0 y PISCOp_h)
pisco_catalog("precipitation")[, c("dataset", "variable", "timestep", "size_mb")]

# 2. Grillas de temperatura máxima y mínima (PISCOt v1.2)
pisco_catalog("temperature")[, c("dataset", "variable", "timestep", "period")]

# 3. Evapotranspiración de referencia FAO Penman-Monteith (PISCOeo_pm)
pisco_catalog("evapotranspiration")[, c("dataset", "variable", "resolution")]

# 4. Caudales y capas vectoriales de cuencas y ríos (PISCO_HyM)
pisco_catalog("streamflow")[, c("dataset", "variable", "resolution", "source")]
```

---

## 2. Límites Espaciales y Cobertura Oficial

Para verificar los dominios espaciales oficiales de las grillas PISCO sobre el territorio peruano y cuencas transfronterizas:

```{r bounds}
# Vector numérico con el Bounding Box (xmin, ymin, xmax, ymax)
pisco_bbox()

# Objeto de extensión en formato SpatExtent de terra
pisco_extent("ext")

# Objeto bounding box en formato sf::st_bbox
pisco_extent("bbox")
```

---

## 3. Citas Científicas y Referencias Oficiales

Cada producto PISCO ha sido desarrollado mediante rigurosas investigaciones publicadas en revistas científicas indexadas y libros técnicos del SENAMHI. La función `pisco_citation()` permite generar de forma inmediata las citas académicas formales:

```{r citations-text}
# Citas de precipitación (PISCOp v3.0 y PISCOp_h)
pisco_citation("precipitation", format = "text")

# Citas de evapotranspiración y erosividad de lluvia
pisco_citation("evapotranspiration", format = "text")
```

### Exportación en Formato BibTeX

Para integrar las citas en artículos, tesis o informes con LaTeX/Quarto/RMarkdown:

```{r citations-bibtex}
# Entradas BibTeX para temperatura (PISCOt)
pisco_citation("temperature", format = "bibtex")
```

---

## 4. Gestión de la Caché Local

Los archivos climáticos grillados (NetCDF) y capas vectoriales (GeoPackage) pueden variar desde unos pocos megabytes hasta 1.5 GB. Para evitar descargas redundantes, `rpisco` implementa un sistema inteligente de almacenamiento en caché persistente:

```{r cache-status}
# Consultar el directorio local de almacenamiento en caché
pisco_cache_dir()

# Estado de cada dataset en el almacenamiento local
cache_info <- pisco_cache_status()
head(cache_info[, c("dataset", "filename", "cached", "expected_mb")])
```

---

## 5. Descarga y Lectura de Datos

### Descarga con `pisco_download()`

La función `pisco_download()` realiza la descarga desde Figshare o HydroShare con verificación automática de suma de verificación MD5 y soporte para reintentos:

```r
# Descargar precipitación mensual PISCOp v3.0 (56.6 MB)
archivo_pr <- pisco_download("monthly")

# Descargar normales mensuales de temperatura máxima PISCOt v1.2 (0.52 MB)
archivo_tx <- pisco_download("tmax_clim")
```

### Lectura con `pisco_read()`

`pisco_read()` carga los datasets directamente como objetos nativos de R:
- Objetos `terra::SpatRaster` para grillas raster.
- Objetos `sf` para límites de cuencas hidrográficas y redes de ríos.

```r
# Carga automática (descarga si no está en caché)
r_pisco <- pisco_read("monthly", dates = c("1997-01", "1998-12"))

# Lectura directa recortando a una región geográfica específica
aoi_lima <- c(xmin = -77.5, ymin = -12.5, xmax = -76.5, ymax = -11.5)
r_lima <- pisco_read("monthly", aoi = aoi_lima)
```

En las siguientes viñetas se profundiza en el análisis espaciotemporal, recorte con geometrías vectoriales, cálculo de anomalías y validación frente a estaciones meteorológicas.
