---
title: "4. Validación de Grillas contra Observaciones In-Situ"
output: rmarkdown::html_vignette
vignette: >
  %\VignetteIndexEntry{4. Validación de Grillas contra Observaciones In-Situ}
  %\VignetteEngine{knitr::rmarkdown}
  %\VignetteEncoding{UTF-8}
---

```{r, include = FALSE}
knitr::opts_chunk$set(
  collapse = TRUE,
  comment = "#>",
  fig.width = 7,
  fig.height = 4.5,
  fig.align = "center"
)
```

## Introducción

La evaluación de la calidad de los productos grillados frente a observaciones pluviométricas o termométricas in-situ es una etapa crítica en cualquier estudio hidroclimático. En el informe oficial de validación de **PISCOp v3.0** (*Gutierrez & Lavado-Casimiro, 2025*), el SENAMHI adoptó un conjunto riguroso de métricas estadísticas fundamentadas en la literatura meteorológica (*Willmott et al., 2012*).

El paquete **`rpisco`** implementa estas métricas especializadas en funciones modulares y en la función integradora `pisco_metrics()`.

```{r setup, message = FALSE, warning = FALSE}
library(rpisco)
library(ggplot2)
```

---

## 1. Métricas Estadísticas del SENAMHI

Las principales métricas implementadas en `rpisco` son:

1. **Coeficiente de Correlación de Pearson ($r$ o COR):** Mide la concordancia lineal y la covariación temporal entre la estimación grillada ($S$) y la observación ($O$).
   $$\text{COR} = \frac{\sum (S_i - \bar{S})(O_i - \bar{O})}{\sqrt{\sum (S_i - \bar{S})^2 \sum (O_i - \bar{O})^2}}$$
2. **Índice de Concordancia Refinado ($d_r$ de Willmott et al., 2012):** Corrige las limitaciones del índice clásico de concordancia y del coeficiente Nash-Sutcliffe frente a valores atípicos. Varía entre $-1$ y $1$ (valores $> 0.5$ indican buen desempeño):
   $$d_r = \begin{cases} 1 - \frac{\sum |S_i - O_i|}{2 \sum |O_i - \bar{O}|}, & \text{si } \sum |S_i - O_i| \le 2 \sum |O_i - \bar{O}| \\ \frac{2 \sum |O_i - \bar{O}|}{\sum |S_i - O_i|} - 1, & \text{si } \sum |S_i - O_i| > 2 \sum |O_i - \bar{O}| \end{cases}$$
3. **Sesgo Medio Normalizado ($NMB$ en %):** Cuantifica la subestimación o sobreestimación porcentual global respecto al volumen observado:
   $$\text{NMB} = \frac{\sum (S_i - O_i)}{\sum O_i} \times 100$$
4. **Error Medio Bruto Normalizado ($NMGE$):** Mide la magnitud media relativa del error absoluto:
   $$\text{NMGE} = \frac{\sum |S_i - O_i|}{\sum O_i}$$
5. **Raíz del Error Cuadrático Medio ($RMSE$) y Error Medio Absoluto ($MAE$):** En unidades originales de la variable ($mm$ o $°C$).

---

## 2. Uso de Funciones Individuales

```{r individual-metrics}
# Serie sintética mensual (36 meses) de precipitación observada en estación meteorológica
set.seed(123)
obs <- c(120, 145, 110, 45, 12, 2, 0, 5, 25, 60, 85, 105,
         130, 160, 125, 40,  8, 1, 0, 4, 30, 70, 95, 115,
         110, 135, 100, 35, 15, 3, 1, 6, 20, 55, 80, 100)

# Estimación correspondiente extraída de PISCOp en el píxel de la estación
sim <- obs * runif(36, 0.88, 1.12) + rnorm(36, mean = 2, sd = 4)
sim <- pmax(0, sim)

# Cálculo de métricas individuales
pisco_metric_cor(sim, obs)
pisco_metric_dr(sim, obs)
pisco_metric_nmb(sim, obs)
pisco_metric_nmge(sim, obs)
```

---

## 3. Resumen Completo con `pisco_metrics()`

La función `pisco_metrics()` calcula simultáneamente todos los indicadores y devuelve un *tidy tibble*:

```{r full-metrics}
tabla_metricas <- pisco_metrics(sim, obs)
tabla_metricas
```

---

## 4. Benchmarking y Evaluación Multi-Estación

En proyectos de validación a escala de cuenca o nacional, es común comparar el rendimiento de PISCO en una red de estaciones meteorológicas:

```{r multi-station}
# Simular observaciones y estimaciones para cuatro estaciones representativas
n_meses <- 36
fechas <- seq(as.Date("2015-01-01"), by = "month", length.out = n_meses)

estaciones <- list(
  "Huancayo (Valle Andino)" = list(media = 65, sesgo = 1.03),
  "La Oroya (Altiplano)"    = list(media = 50, sesgo = 0.94),
  "Chosica (Vertiente Pac.)" = list(media = 18, sesgo = 1.08),
  "Satipo (Selva Alta)"     = list(media = 180, sesgo = 0.98)
)

resultados <- lapply(names(estaciones), function(est) {
  params <- estaciones[[est]]
  # Generar serie observada
  o <- pmax(0, rnorm(n_meses, mean = params$media, sd = params$media * 0.35))
  # Generar estimación PISCO
  s <- pmax(0, o * params$sesgo + rnorm(n_meses, mean = 0, sd = params$media * 0.12))
  
  met <- pisco_metrics(s, o)
  cbind(estacion = est, met)
})

benchmark_df <- do.call(rbind, resultados)
benchmark_df
```

---

## 5. Visualización del Desempeño con `ggplot2`

### Gráfico de Dispersión 1:1

El gráfico de dispersión con línea de identidad ($y = x$) y regresión lineal permite evaluar la bondad de ajuste y posibles sesgos de escala:

```{r plot-scatter}
df_scatter <- data.frame(observado = obs, simulado = sim)

ggplot(df_scatter, aes(x = observado, y = simulado)) +
  geom_abline(intercept = 0, slope = 1, linetype = "dashed", color = "gray40", linewidth = 1) +
  geom_point(color = "dodgerblue3", size = 2.5, alpha = 0.8) +
  geom_smooth(method = "lm", se = TRUE, color = "firebrick", linewidth = 1) +
  annotate(
    "text", x = 20, y = 140, hjust = 0,
    label = sprintf("r = %.3f\nd_r = %.3f\nNMB = %.2f%%\nRMSE = %.2f mm",
                    tabla_metricas$cor, tabla_metricas$dr, tabla_metricas$nmb, tabla_metricas$rmse),
    size = 4, fontface = "italic"
  ) +
  labs(
    title = "Comparación 1:1 - Estación In-Situ vs PISCOp v3.0",
    subtitle = "Línea punteada: identidad (1:1) | Línea roja: regresión lineal",
    x = "Precipitación Observada (mm/mes)",
    y = "Precipitación PISCOp v3.0 (mm/mes)"
  ) +
  theme_minimal()
```

### Gráfico de Series Temporales Comparativas

```{r plot-timeseries}
df_ts <- data.frame(
  fecha = rep(fechas, 2),
  valor = c(obs, sim),
  fuente = rep(c("Estación In-Situ (SENAMHI)", "PISCOp v3.0 (Grilla)"), each = n_meses)
)

ggplot(df_ts, aes(x = fecha, y = valor, color = fuente, linetype = fuente)) +
  geom_line(linewidth = 0.9) +
  geom_point(size = 1.6) +
  scale_color_manual(values = c("Estación In-Situ (SENAMHI)" = "black", "PISCOp v3.0 (Grilla)" = "royalblue2")) +
  scale_linetype_manual(values = c("Estación In-Situ (SENAMHI)" = "solid", "PISCOp v3.0 (Grilla)" = "dashed")) +
  labs(
    title = "Validación Temporal: PISCOp v3.0 vs Registro de Estación Pluviométrica",
    subtitle = "Serie mensual 2015–2017",
    x = "Fecha",
    y = "Precipitación (mm/mes)",
    color = "Fuente",
    linetype = "Fuente"
  ) +
  theme_minimal() +
  theme(legend.position = "bottom")
```

Con estas herramientas, `rpisco` facilita una validación estandarizada, rigurosa y alineada con los estándares oficiales del SENAMHI para cualquier estudio meteorológico e hidrológico en el Perú.
